最　高　行　政　法　院　裁　定
　　　　　　　　　　　　　　　　　　 96年度裁字第04210號
上　訴　人　明宜工業股份有限公司
代　表　人　甲○○
被　上訴人　經濟部智慧財產局
代　表　人　乙○○
參　加　人　丙○○
上列當事人間新型專利異議事件，上訴人對於中華民國96年2月1
5日臺北高等行政法院95年度訴字第1864號判決，提起上訴，本
院裁定如下：
    主  文
上訴駁回。
上訴審訴訟費用由上訴人負擔。
    理  由
一、按對於高等行政法院判決之上訴，非以其違背法令為理由，
    不得為之，行政訴訟法第242條定有明文。依同法第243條第
    1項規定，判決不適用法規或適用不當者，為違背法令；而
    判決有同條第2項所列各款情形之一者，為當然違背法令。
    是當事人對於高等行政法院判決上訴，如依行政訴訟法第24
    3條第1項規定，以高等行政法院判決有不適用法規或適用不
    當為理由時，其上訴狀或理由書應有具體之指摘，並揭示該
    法規之條項或其內容；若係成文法以外之法則，應揭示該法
    則之旨趣；倘為司法院解釋或本院之判例，則應揭示該判解
    之字號或其內容。如以行政訴訟法第243條第2項所列各款情
    形為理由時，其上訴狀或理由書，應揭示合於該條項各款之
    事實。上訴狀或理由書如未依此項方法表明，或其所表明者
    與上開法條規定不合時，即難認為已對高等行政法院判決之
    違背法令有具體之指摘，其上訴自難認為合法。
二、本件上訴人對於高等行政法院判決提起上訴，與上訴範圍有
    關之爭點為「系爭『嵌固式烘碗機結構改良』是否具進步性
    ，而有顯著功效進步」之法律涵攝議題。上訴人以「嵌固式
    烘碗機結構改良」向被上訴人申請新型專利，經被上訴人審
    查准予專利。公告期間，參加人對之提起異議，上訴人旋提
    出修正申請專利範圍，案經被上訴人依該修正本審查，對上
    訴人作成「異議成立，應不予專利」之處分，復為原判決所
    維持。上訴意指則謂：(一)原審法院未依行政訴訟法第162條
    第1項、第2項規定，就系爭案件徵詢從事該學術研究之人，
    為判決不適用法規。又判決理由先認其系爭案件與引證一、
    引證三結構上不同，足證有創作性，但結論卻認定沒有，實
    為矛盾。(二)原判決未詳加斟酌上訴人有利事項，亦未以職權
    調查證據，反直接引用被上訴人說辭，係判決不備理由或理
    由矛盾違背法令云云，資為主張。
三、本院基於下述理由，認為上訴人前開主張，尚未達到上訴合
    法審查所要求之「具體化」客觀門檻，難謂對原判決之如何
    違背法令已有具體之指摘。依首揭說明，應認其上訴為不合
    法：
  (一)按形成專利權所須之三要件，依較近之學說，分別是「有用
    性」（即傳統上所稱之「產業利用性」）、「新穎性」及「
    非顯而易知性」（即傳統上所稱之「進步性」）。其「非顯
    而易知性」門檻之要求，其背後之法理則是專利權排他性強
    大，容易產生競租（rent seeking）現象，以致在創造的的
    競爭過程中會有大量無效率的投入。因此要求取得專利權的
    知識創作，其排他權之期限與其創作高度相符。在此法理基
    礎下，有關「非顯而易知性」之爭議，當然就不是單純的技
    術課題，而與法律評價有關。
  (二)但上訴意旨上開所述內容，卻純粹是從技術的差異性著眼，
    完全沒有意識到問題之所在，僅是就原判決所為之論斷，為
    技術拆解式的評論，是其提出之主觀見解，形式上一望即知
    ，無法符合具體指摘之低度門檻。
  (三)又其所稱：「原判決未為斟酌」之事實主張，實質上係重申
    原判決所不採納之意見，而非原判決未為斟酌。且行政法院
    調查證據之職權義務，並非漫無界限，更不表示行政法院必
    須主動發掘、尋找隱藏在外而從來沒有在法庭中出現之證據
    方法。必須當事人先舉出合理之跡證，並指出適當之調查途
    徑，使法院產生合理懷疑，法院之職權調查義務始成立。上
    訴人既沒有清楚意識到本案的法律評價性格，又空言指摘原
    審法院未盡職權調查義務，卻未依前述法理，舉出調查方向
    ，同樣未達上訴合法審查所要求之「具體化」最低客觀門檻
    。
三、據上論結，本件上訴為不合法，依行政訴訟法第249條第1項
    前段、第104條、民事訴訟法第95條、第78條，裁定如主文
    。
中　　華　　民　　國　　96　　年　　12　　月　　31　　日
                    最高行政法院第二庭
                        審判長法官　鄭　淑　貞
                              法官　黃  合  文
                              法官　吳　明　鴻
                              法官　鄭　小　康
                              法官　帥　嘉　寶
以  上  正  本  證  明  與  原  本  無  異
中　　華　　民　　國　　97　　年　　1　　 月　　2　　 日
　　　　　　　　　　　　　　　書記官　莊　俊　亨
